---
title: "Projet ALEA 🐆"
author: "Lucile Ansaldi"
date: "2023-12-28"
output: html_document
editor_options: 
  markdown: 
    wrap: 72
---

## Partie 1 : Un seul jaguar dans la zone de suivi

### Question 1 :

Les hypothèses suivantes peuvent être formulées :

-   La caméra est indetectable par le jaguar ou n'a ni effet attirant ni
    effet répulsant sur celui-ci. Autrement dit, un passage devant la
    caméra n'a pas d'effet sur le prochain.
-   Le territoire du jaguar est fermé ou on suppose que le jaguar ne va
    pas le quitter. (- On suppose que le jaguar effectue une marche
    aléatoire, sa position au temps t dépend uniquement de sa position
    au temps t-1 et non de son parcourt passé. )

On se place dans un cadre où le temps est considéré comme continu là où
l'espace est discrétisé.

### Question 2 :

En modélisant le processus à l'aide d'un processus ponctuel d'intensité
$\mu$ , on choisi ici un processus de Poisson homogène, on connait
immédiatement le nombre d'observation moyen par unité de temp, c'est le
paramètre de la loi de Poisson, nommé ici $\mu$.

Ainsi, pour avoir le nombre de capture moyen effectué en une journée, on
multiplie l'intensité des catures par heure par le nombre d'heures dans
une journée. On obtient : $24.\mu$.

### Question 3 :

Comme le processus est aléatoir, on le modélise à l'aide selon un
processus de Poisson homogène. La loi du nombre de captures effectuées
chaque jour (noté $N$) est la suivante : $N \sim P(\mu*T_{max})$, avec
ici $T_{max}=24$. Ainsi, une loi de Poisson est utilisée pour modéliser
le nombre de cature effectué en une journée.

### Question 4 :

En supposant que le jaguar est une activité différente la nuit et le
jour (avec une période d'activité une de repos au fil de la journée), il
s'agit de modifier le paramètre de la loi de Poisson, $\mu$, afin
d'autoriser plus de capture durant la période d'activité du jaguar.
Ainsi, un $\mu_{jour}$ et un $\mu_{nuit}$ différents permettent
d'expliciter cette différence d'activité.

Suite à cette modification, on accède au nombre de capture effectué en
une journée, $N$, comme suit : $N = N_{jour} + N_{nuit}$ avec :

$$
N_{jour} \sim P(\mu_{jour}.T_{jour})\\
N_{nuit} \sim P(\mu_{nuit}.T_{nuit})
$$

Où $T_{jour}$ et $T_{nuit}$ sont respectivement les durées du jour et de
la nuit.

### Question 5 :

En prenant en compte la territorialité du jaguar, on va venir
sanctionner le nombre de captures effectué par la caméra selon sa
distance au centre d'activité du jaguar. Ainsi, on multiplie le taux de
capture moyen effectué par unité de temps, $\mu$, par le coefficient
d'atténuation $exp(-\frac{d^2}{2})$. On adonc le modèle suivant : $$
N = N_{jour} + N_{nuit}\\
N_{jour} \sim P(\mu_{jour}.exp\left(-\frac{d^2}{2}\right).T_{jour})\\
N_{nuit} \sim P(\mu_{nuit}.exp\left(-\frac{d^2}{2}\right).T_{nuit})
$$

## Partie 2 : Deux jaguars dans la zone de suivi :

### Question 6 :

Avec deux jaguars dans la zone d'étude, il s'agit toujours d'un
processus de Poisson mais deux evennements peuvent mener à la
réalisation d'une capture : "Le premier jaguar passe devant la caméra"
ou "Le deuxième jaguar passe devant la caméra". On exclu le cas ou "les
deux jaguars passent simultanément devant la caméra et la déclanchent".

Sur le schéma représentant le processus, on a obtenu les évennements
suivants :

-   En t1, le jaguar 1 est passé devant la caméra et a ainsi déclancher
    la première capture. Il est repassé en t2.

-   En t3, c'est le deuxième jaguar qui est passé.

### Question 7 :

On suppose que les jaguars ne sont pas identifiables individuellement.
Avec deux jaguars au lieu d'un, on attend deux fois plus de capture par
jour. En effet, supposons tout d'abord que les deux jaguars soient
discernables : en notant $U_1$ le temps auquel est observé le premier
jaguar et $U_2$ le temps auquel est observé le second, on a :

$$
U_1 \sim E(\mu)\\
U_2 \sim E(\mu)\\
min(U_1, U_2) \sim E(2.\mu)
$$

C'est à dire que le temps séparant deux évennement "la caméra est
déclanchée" suit une loi exponnetielle de paramètre $2.\mu$. On a en
fait deux fois plus de chance de voir l'évènnement se réaliser par
rapport au cas où un seul jaguar est considéré. Cela mène donc à deux
fois plus d'observations de jaguar à la fin de la journée. Ainsi, en
moyenne, on a $2*24*\mu.$ photos de jaguars.

### Question 8 :

L'intensité du processus ponctuel donnant les instants de détection, une
loi exponnentielle comme présentée précédemment, est de $2.mu$.

### Question 9 :

On modélise le processus comme suit :

D'une part, on note $N$ le nombre de capture. On a donc :

$$
N = N_1 + N_2\\
N_1 = N_{1jour} + N_{1nuit}\\
N_1jour \sim P(\mu_{jour}.exp\left(-\frac{d_1^2}{2}\right).T_{jour})\\
N_1nuit \sim P(\mu_{nuit}.exp\left(-\frac{d_1^2}{2}\right).T_{nuit})\\
$$

On a la même relation avec $N_2$, au changement de distance
caméra-centre d'activité du jaguar près.

D'autre part, on note $T$ le temps séparant deux captures. On a une
durée entre deux cature différente selon le jour et la nuit, ainsi, on
considère $T_{jour}$ et $T_{nuit}$. Pour les captures effectuées de
jour, on a :

$$
T_{jour} = min(T_{1jour}, T_{2jour})\\
T_{1jour} \sim E(- \mu_{jour}.exp\left(\frac{-d_1^2}{2}\right).t)\\
T_{2jour} \sim E(- \mu_{jour}.exp\left(\frac{-d_2^2}{2}\right).t)\\
$$

De la même manière, on a un temps entre deux capture de nuit, noté
$T_nuit$. $$
T_{nuit} = min(T_{1nuit}, T_{2nuit})\\
T_{1nuit} \sim E(- \mu_{nuit}.exp\left(\frac{-d_1^2}{2}\right).t)\\
T_{2nuit} \sim E(- \mu_{nuit}.exp\left(\frac{-d_2^2}{2}\right).t)
$$

## Partie 3 : Mise en oeuvre

### Question 10 :

```{r}
## paramètres :
#durée de la nuit Tn et du jour Tj :
dn <- 18 #à quelle heure tombe la nuit ?
fn <- 8 #à quelle heure se lève le jour ?
Tn <- 24 - dn + fn
Tj <- 24 - Tn

d1 <- 0.5
d2 <- 1
muj <- 1
mun <- 3

attenuation <- function(d){ #fonction d'atténuation
  exp(-(d**2)/2)
}

## Modélisation :
#nombre de capture le jour
Nj1 <- c(rpois(1, muj*attenuation(d1)*Tj))
Nj2 <- c(rpois(1, muj*attenuation(d2)*Tj))
Nj <- Nj1 + Nj2
#temps auxquels adviennent ces captures
Tmpsj <- c(runif(Nj, 0, Tj))

#nombre de capture la nuit
Nn1 <- c(rpois(1, mun*attenuation(d1)*Tn))
Nn2 <- c(rpois(1, mun*attenuation(d2)*Tn))
Nn <- Nn1 + Nn2
#temps auxquels adviennent ces captures
Tmpsn <- c(runif(Nn, 0, Tn))

matin <- round(((fn)/Tn)*Nn) #proportion de la nuit qui appartient au matin

Tmpsj <- sort(Tmpsj)
Tmpsn <- sort(Tmpsn)

#décallage pour avoir la journée de 0h à 24h, en ayant séparé la nuit en 2.
Tmps <- c(Tmpsn[0:matin], Tmpsj + fn, Tmpsn[(matin+1):length(Tmpsn)] + (dn-fn))


plot(x = Tmps, y = rep(0,  length(Tmps)), xlab ="jour", ylab="", main="Instants auxquels sont advenues les captures au cours de la journée")
#mettre les légendes, les barres verticales pour le jour et la nuit ?
```

## Question 11

Il s'agit de répéter l'expérience et de calculer une moyenne du nombre
de captures par jour.

```{r}
#paramètres :
#heure de la nuit et du jour :
dn <- 18
fn <- 8
Tn <- 24 - dn + fn
Tj <- 24 - Tn
rep <- 1000  #nombre de répétition pour le calcul de la moyenne

d1 <- 0.5
d2 <- 1
muj <- 1
mun <- 3

attenuation <- function(d){
  exp(-(d**2)/2)
}

#boucle de calcul de la moyenne :
S = c()
for (k in 1:rep){
  #nombre de capture le jour
  Nj1 <- c(rpois(1, muj*attenuation(d1)*Tj))
  Nj2 <- c(rpois(1, muj*attenuation(d2)*Tj))
  Nj <- Nj1 + Nj2

  #nombre de capture la nuit
  Nn1 <- c(rpois(1, mun*attenuation(d1)*Tn))
  Nn2 <- c(rpois(1, mun*attenuation(d2)*Tn))
  Nn <- Nn1 + Nn2

  #nombre total de captures
  N <- Nj + Nn
  S <- c(S, N)
}

paste("Le nombre de capture effectué par jour est :", round((sum(S)/length(S)), digits = 2))
```

## Question 12 :

On peut obtenir ce résulat par le calcul car le paramètre de la loi de
Poisson est le nombre moyen de capture par unité de temps. Ainsi, on
retrouve le nombre de captures attendu en moyenne dans la journée en le
multipliant par le temps d'interet. Ici, avec les activité noctures et
diurne et les distances à la caméra, on formule le calcul suivant :

```{r}
paste("Le nombre moyen de capture effectuées par jour est :",round(muj*attenuation(d1)*Tj + muj*attenuation(d2)*Tj + mun*attenuation(d1)*Tn + mun*attenuation(d2)*Tn, digits=2))

paste("L'erreur commise par l'estimateur est de l'ordre de :", round(1/sqrt(rep), digits = 3))
```

On constate que le résulat obtenu par calcul est très proche de celui
obtenu avec les simulations de Monte-Carlo. Cela confirme que la
**moyenne** calculée est un bon estimateur de l'**espérance**, on a ici
une erreur de l'ordre du centième.
